【裁判字號】    89,上訴,55
【裁判日期】    890125
【裁判案由】    殺人未遂等
【裁判全文】
臺灣高等法院刑事判決                              八十九年度上訴字第五五號
    上  訴  人
    即  被  告  丁○○
    指定辯護人  詹文凱
右列上訴人因殺人未遂等案件，不服臺灣臺北地方法院八十八年度訴字第九八九號，
中華民國八十八年十二月十日第一審判決（起訴案號：臺灣臺北地方法院檢察署八十
八年度偵字第一○九四四號）提起上訴，本院判決如左：
    主  文
上訴駁回。
    事  實
一、丁○○前於民國（下同）八十年間，因違反麻醉藥品管理條例案件，經臺灣士林
    地方法院以八十年度訴字第六一六號判處有期徒刑五年八月，經本院、最高法院
    駁回上訴確定，於八十三年二月六日假釋出獄，旋於八十三年間之假釋期間因肅
    清煙毒條例案件，經臺灣士林地方法院於八十三年十一月十九日以八十三年度訴
    字第一二○一號判處有期徒刑三年四月確定，於八十四年間復因違反麻醉藥品管
    理條例案件，經臺灣士林地方法院於八十四年八月十一日判處有期徒刑六月確定
    ，嗣並因之撤銷前開有期徒刑五年八月之假釋，應執行殘刑有期徒刑三年二十五
    日，且接續前開二案之執行，於八十七年十一月十六日假釋出獄交付保護管束，
    現仍在假釋期間內（不構成累犯）。詎猶不知悔改，於八十八年五月十日凌晨一
    、二時許，因友人乙○○未依其要求前往赴約，心有不滿，乃於飲酒及服用安眠
    藥後，於心神狀態尚屬正常狀況下，騎乘所有車號ＩＷＣ─六七九號機車前往臺
    北市○○區○○街四○五巷一號乙○○住處尋釁，途中並在某便利商店購得水果
    刀（含刀鞘）一把（未扣案），攜之前往。丁○○到達上址，先以敲打乙○○房
    間之窗戶玻璃，惟未獲置理，憤而繞至上址屋後與房屋緊鄰且置有瓦斯桶、熱水
    器等危險易燃物之晾曬衣物處，在懸掛衣架上乙○○、丙○○（乙○○之姐）、
    張王春子（乙○○之母）所有（起訴書誤載為乙○○之胞兄甲○○所有）之女用
    內衣褲上潑灑汽油後，以其所有隨身攜帶之打火機一只（未扣案），放火燒燬乙○○、丙○○所有女用內褲各一件、張王春子所有女用內衣褲二件，致生公共危
    險，幸為尚未就寢之甲○○發覺迅即將火勢撲滅，始未釀成鉅災。旋甲○○追至
    屋外，質問丁○○放火一事，雙方乃生口角、拉扯，甲○○揚稱欲報警處理，丁○○見東窗事發，竟臨時起意，基於殺人之故意，持上開水果刀朝甲○○左手臂
    、背部及胸部部位猛刺三刀，後因見有人聞及甲○○呼救聲外出察看，為免形跡
    敗露，始倉皇攔搭計程車逃逸他去，並於途中不知名地點將上開水果刀投棄車外
    。甲○○因之重創受有左胸穿刺傷、左橫膈破裂、胃破裂、左臂穿刺傷併左臂動
    脈斷裂、左正中及Ｒ神經損傷之傷害，經家人緊急送醫救治始倖免於死。嗣經丙○○報警循線於同日上午六時三十分許（原判決誤載為「八時」，應予改正），
    在丁○○之臺北縣中和市○○街四一八巷二十弄一號住處將其逮獲。
二、案經甲○○、丙○○訴由臺北市政府警察局松山分局移請臺灣臺北地方法院檢察
    署檢察官偵查起訴。
    理  由
一、訊據上訴人即被告丁○○對於右揭時地，騎乘前開機車至乙○○上址住處，與告
    訴人甲○○因放火一事，發生口角、拉扯，並以購得之水果刀揮刺甲○○之事實
    坦承不諱，惟矢口否認有何放火燒燬上開乙○○等人所有內衣褲及故意殺人犯行
    ，辯稱：因乙○○失約，伊在喝下二瓶烈酒及吞服安眠藥後，意識模糊，前往上
    址途中曾多次因藥力及酒力發作跌倒在地，且有輕生之念，乃在便利商店購買水
    果刀一把以備自殺之用，未料甫到達乙○○住處，便在右側巷口遇見甲○○，甲○○劈頭質問為何放火燒燬衣物，為伊否認後，雙方即發生拉扯，因遭甲○○毆
    打倒地後，恰見攜帶之水果刀掉落在地，情急下乃順勢拾起水果刀往甲○○身上
    無意識地揮刺，實係迫於無奈之自我防衛，並不知是否刺及甲○○，伊無殺人故
    意，亦未在該處放火云云。經查，右揭事實，分據告訴人甲○○及丙○○於警、
    偵訊及原審審理時指訴綦詳，有警訊、偵查筆錄及原審歷次訊問筆錄足憑。再查
    ：
（一）放火犯行部分：
      上開晾曬衣物處，緊鄰告訴人之住宅，巷道狹窄，地點隱密，倘非熟知當地地
      形、出入路線之人，誠難知悉曬衣地點之所在，且案發時正值凌晨二時許之夜
      深人靜時刻，當地又非繁雜處所，告訴人甲○○一察覺屋外異聲，見及屋後火
      光，即迅趕赴撲滅火勢，並緊循跑步聲尋覓縱火者，在空無他人之空地，當場
      尋獲被告乙節，已據告訴人甲○○於偵查、原審及本院審理時指訴：「在我們
      家大門口聽到有人走過去到屋後的聲音，我就注意，發現曬衣處有火光，我就
      從後門去滅火，聽到腳步聲往前走，我跟過去，在大門口左方，碰到被告」、
      「當時是凌晨二點鐘，附近都沒有其他人」、「我當天先看到前門有人在探頭
      ，接著聽到腳步聲跑到後院去，我看到有火光冒出來，就先滅火，後又聽到腳
      步聲跑到前面去，我滅完火就追到前面去，我就質問丁○○問他火是不是他放
      的，他說不是，但在那時候，都沒有其他人」、「剛開始我在吃麵、看電視，
      約一點多鐘，客廳旁有一個可以打開的窗戶，有人打開窗戶，又聽見有腳步聲
      ，我自客廳往後面看，不久看見火花，我就立即跑到後院將衣架上曬的著火衣
      服撲滅，我又聽見有腳步聲（從）對我正對後面右邊的巷子跑過去，我撲完火
      就往那裏跑過去，正好看見丁○○在那裏」、「我當時在客廳看電視，有聽到
      開窗戶聲音，後來聽到腳步聲，隔一、二分鐘就看到火花，後來聽到那腳步聲
      到前面去，就看到他（指丁○○），當時只有他一人在」等語（見偵查卷第三
      十八頁反面、第五十頁、原審卷第五十四頁正面、本院卷八十九年一月十八日
      審判筆錄）在卷，核與告訴人丙○○於警訊時指稱：「約在二點三十分左右，
      我正在臥房就寢，忽然聞到窗外有一股類似汽油的異味，這時便聽見屋外有爭
      執聲傳出」、「當天晚上忽然聽到我家後面有碰碰的聲音，後來聞到有汽油味
      ，接著聽到我弟弟（即甲○○）的聲音，我出去看，我弟弟說丁○○來放火」
      等語（見偵查卷第五頁、第三十二頁反面），證人乙○○於原審調查時證以：
      「（案發當時你房間玻璃窗有無敲擊聲？）有」、「有聽到腳步聲，敲完玻璃
      我就醒了，我起來看，看客廳我哥（指甲○○）仍在看電視，我就回房間，我
      有聞到燒焦的味道」等語（見原審卷第一二三頁反面至第一二四頁正面）及被
      告於本審供稱：「我有敲她（指乙○○）窗戶」（本院卷八十九年一月十八日
      審判筆錄）之情節互核一致，並有經被告確認無訛之手繪現場圖示二紙及照片
      六幀在卷可佐。觀諸上情，告訴人甲○○於察覺異樣、撲滅火勢、追躡縱火者
      ，至發現被告形跡之間，時間顯然相距無幾，揆以案發現場既無他人蹤跡，除
      被告一人停留現場之代步機車外，亦未聽聞其他逃逸之機車或汽車聲響，告訴
      人甲○○於緊追循一連串之腳步聲，當場尋獲被告一人逗留現場，其時間、地
      點，如此密接，綜上情節，相互勾稽，告訴人指訴係被告放火一節，徵而可信
      。此外，並有乙○○、丙○○、張王春子所有遭放火燒燬之女用貼身內衣褲四
      件扣案及燒燬照片一幀附卷足憑，再上開內衣褲經原審送鑑驗，確含汽油成分
      ，復有內政部警政署刑事警察局八十八年九月十六日刑鑑字第八七○二五號鑑
      驗通知書一紙可稽。被告辯稱未放火云云，委無足採，此部分放火犯行，事證
      明確，犯行洵堪認定。
（二）殺人未遂犯行部分：
      查，被告辯稱其購買水果刀係備自殺之用，後因遭告訴人甲○○毆打倒地，順
      手拾起掉落地面之水果刀，本欲嚇阻甲○○，惟奈甲○○始終不肯罷手，情急
      下始誤傷，絕無殺人故意云云乙節，迭經告訴人甲○○於原審調查時堅持否認
      在卷，且乏任何驗傷診斷證明書或其他相關證據、證人可供憑佐。復查，被告
      抵達案發現場後，除經其供認停放機車、敲擊窗戶玻璃及與告訴人甲○○口角
      、拉扯之行舉外，並無何關諸自殺之言、行，此自被告歷次於警、偵訊及原審
      調查、審理中所為之供述，及告訴人甲○○指稱與被告交談、爭執之內容，觀
      之甚明，被告上開辯稱購置水果刀係為自殺之用云云，核與事實不符，要難憑
      採。再查，被告初遇甲○○之處，與甲○○受傷地點，相距約一、二十公尺（
      約二、三十步遠）一節，經被告及告訴人甲○○雙方供述在卷（見原審卷第七
      十三頁反面、第一三四頁反面），被告既為甲○○自初遇處因雙方拉扯，前進
      約一、二十公尺，衡情倘被告果係因遭告訴人打倒在地，始拾起掉落地面之水
      果刀，其曲身撿拾之動作甚是明顯，甲○○當可目擊而有所防備為是，斷無在
      毫無察覺下，為其接連刺中三刀之理，且果若被告所辯係以阻斷甲○○之糾纏
      為已足，而出於無意識、嚇阻式之揮刺動作，被害人所受穿刺傷，決無深及胸
      腔器官、割裂手臂動脈或令受傷部位集中某部位，危及生命，方屬常情。惟經
      問告訴人甲○○遭被告上開刺殺之過程，於原審調查時指訴：「我就拉著他的
      衣襟，往後院走，我用左手拉著他時，就覺得左側面怪怪的，我就推開他，他
      又衝過來刺我，我不知道是那一種刺痛，我就揮了一拳」、「當時我拉被告去
      曬衣場看被燒的衣物，我拉著他走，約十數步左右，我又說我要報警之後，就
      發生被殺傷的事」、「我拉著他前衣領，我走在前面，他走後面，沒有走多少
      步，就覺得左側面衣服有濕的感覺，我才發現我流血了」等語（見原審卷第五
      十四頁、第七十三頁反面、第七十四頁正面）明確，其所受之左胸穿刺傷、左
      橫膈破裂、胃破裂、左臂穿刺傷併左臂動脈斷裂、左正中及Ｒ神經損傷等傷害
      部位，均集中在身體之左側面部位，復有長庚紀念醫院於八十八年五月十日、
      五月二十四日出具之傷害診斷證明書各一紙及財團法人長庚紀念醫院八十八年
      九月二十七日（八八）長庚院法字第○四四七號函足憑，被告下手之重及部位
      之集中，絕非出於無意識下之揮刺，所得致之。此外，上開水果刀尚附有刀鞘
      一只，已據被告於原審審理時供承在卷，並有被告親繪之水果刀（含刀鞘）樣
      式一紙在卷可佐，以案發當時告訴人甲○○手無寸鐵之情況下，果係基於防衛
      之心，祇須於受攻擊之際，徒手與之扭打即足，絕無刻意將水果刀自刀鞘拔出
      ，朝告訴人甲○○身上猛刺，致甲○○於死之必要。此徵諸前揭長庚紀念醫院
      出具之傷害診斷證明書二紙及八十八年九月二十七日（八八）長庚院法字第○
      四四七號函所載告訴人甲○○送醫急診治療時，呈現休克狀態，經檢查其左側
      橫膈膜破裂穿孔、為穿孔破裂、食物殘渣污染腹腔及胸腔、左側前臂動脈截斷
      （造成大出血致休克）、左側（臂）正中神經及Ｒ神經截斷及二頭肌斷裂，其
      受傷指數大於十六分，若無及時送醫，確有因流血休克致死之生命危險等語，
      益見其實。被告應係見縱火犯行東窗事發，害怕告訴人報警處理，遂起殺人犯
      意，實已灼然。末查，被告於原審詰之有關案發當日之行程一節，渠就如何飲
      酒、吞服安眠藥，以電話與友人潘國勝通話，並騎乘機車前往潘國勝住處，且
      在前往乙○○住處途中之便利商店購得有刀鞘之水果刀一把，到達乙○○住處
      將機車停妥後，先敲打乙○○窗戶，未見有人回應，嗣與告訴人甲○○相遇，
      向甲○○詢及乙○○行蹤，暨與甲○○間之對話、拉扯，因見甲○○喊叫，查
      究有人外出查看，旋攔搭計程車返家，在臺北縣中和市南勢角夜市下車及途中
      丟棄水果刀、與司機間之對話等案發經過之細節，描述、記憶甚為清楚、供述
      詳盡（見偵查卷第三十三頁、原審卷八十八年七月二十七日訊問筆錄及被告歷
      次所提之答辯狀），與告訴人丙○○、甲○○分別於警訊、偵查及原審、本院
      審理時指訴情節，暨證人即被告之友人潘國勝及證人乙○○於原審調查時證述
      之情節互核相符。佐以告訴人甲○○迭於偵審中指稱：「（他神智是否清醒？
      ）應該還算清醒，他（指被告丁○○）還認得我，說是要來找我妹妹（指乙○○）」（見偵查卷第三十九頁正面）、「（你問他時，他意識如何？）他（指
      被告）意識很清楚，他還知道我是誰，且站的（得）很直」（見偵查卷第五○
      頁背面）、「他還叫得出我的名字，怎有可能神智不清」（見原審卷第九十三
      頁正面）、「他當時有叫我的名字，根本不是意識不清楚」（本院卷八十九年
      一月十二日訊問筆錄）等語。揆此以觀，被告縱因飲酒、吞服安眠藥後，其肉
      體上之體力及行動力有所減損，然其於案發時，有完全之是非辨別能力並非心
      神喪失或有精神耗弱之情形，則灼然甚明，是被告於本審辯稱：伊當時有吃了
      安眠藥，做了什麼事，會比較不清楚，安眠藥類似ＦＭ２云云（本院卷八十九
      年一月十八日審判筆錄）其辯護人亦辯稱：被告當時有心神喪失或精神耗弱之
      情形，顯係臨訟畏罪推諉之詞，要無足採。至被告復辯稱其至逃逸，甚或為警
      逮捕時止，均不知已釀殺人鉅禍一節，更與常情有違，蓋以被告自承與證人丙○○及其家人之交情，及至該處之目的，倘非確知其所犯，斷無在告訴人丙○○及渠母張王春子外出查看之際，迅速奔離現場攔搭計程車離去之理，其畏罪
      潛逃之情，昭然若揭。輔以被告為警逮捕後所攝得之照片，其臉部、手部及身
      上所著衣、褲均見血跡斑斑，有偵查卷附照片三幀（見偵查卷第八頁、第九頁
      ）可憑，足徵被告辯稱不知是否刺及甲○○，且所棄置之水果刀未染任何血跡
      乙節，應係矯飾避就之詞，並無可採，綜上所述，被告右揭殺人未遂罪證明確
      ，犯行亦堪認定。
三、上開晾曬衣物處，緊鄰告訴人之住宅，且置有瓦斯桶及熱水器等危險易燃物品，
    告訴人丙○○等所有之內衣褲已遭放火燒毀，倘非告訴人甲○○即時察覺撲滅，
    必造不堪之後果，顯已達致生公共危險之程度。核被告丁○○所為，係犯刑法第
    一百七十五條第一項之放火燒燬他人所有物罪及第二百七十一條第二項、第一項
    殺人未遂罪。按刑法上之放火罪，其直接被害法益為一般社會之公共安全，雖私
    人之財產法益亦同時受其侵害，但本罪係列入公共危險章內，自以社會公安之法
    益為重，此觀於燒燬自己所有物致生公共危險時並應論罪之點，亦可得肯定之見
    解，故以一個放火行為燒燬多家房屋，仍祇成立一罪，不得以所焚家數，定其罪
    數；又放火罪原含有毀損性質在內，放火燒燬他人住宅損及牆垣，自無兼論毀損
    罪之餘地，有最高法院二十一年上字第三九一號、二十九年上字第二三八八號判
    例可資參照。本件被告以一放火行為，同時燒燬告訴人丙○○及張王春子、乙○○所有內衣、褲，應僅成立一個放火燒燬他人所有物罪，亦不另論毀損罪，附此
    敘明。又被告所犯上開二罪間，犯意各別，構成要件互殊，應予分論併罰。查被
    告前於八十年間，因違反麻醉藥品管理條例案件，經臺灣士林地方法院以八十年
    度訴字第六一六號判處有期徒刑五年八月，經本院、最高法院駁回上訴確定，於
    八十三年二月六日假釋出獄，旋於八十三年間之假釋期間因肅清煙毒條例案件，
    經臺灣士林地方法院於八十三年十一月十九日以八十三年度訴字第一二○一號判
    處有期徒刑三年四月確定，於八十四年間復因違反麻醉藥品管理條例案件，經臺
    灣士林地方法院於八十四年八月十一日判處有期徒刑六月確定，嗣並因之撤銷前
    開有期徒刑五年八月之假釋，應執行殘刑有期徒刑三年二十五日，且接續前開二
    ，案之執行，於八十七年十一月十六日假釋出獄交付保護管束，現仍在假釋期間
    內不構成累犯，有卷附臺灣高等法院檢察署刑案紀錄簡覆表、臺灣臺北地方法院
    、本院被告全國前案紀錄表可按。又被告著手於殺人罪行為之實施，因告訴人甲○○經即時送醫救治倖免於死，為未遂罪，依刑法第二十六條前段之規定，減輕
    其刑。
四、原審本同上之見解，適用刑法第一百七十五條第一項、第二百七十一條第二項、
    第一項、第二十六條前項、第五十一條第五款、第三十八條第一項第二款，審酌
    被告於假釋中復行犯罪，素行非佳、其犯罪動機、目的、手段，智識程度、與告
    訴人之關係，犯罪對於告訴人所生之危害、犯罪後飾詞矯卸刑責、亳無悔意、惡
    性匪淺等一切情狀，分別對所犯上開放火罪量處有期徒刑一年六月及對所犯殺人
    未遂罪量處有期徒刑八年，並定其應執行之刑為有期徒刑九年，以示懲儆。又以
    水果刀一把（含刀鞘一只）及打火機一個，為被告所有供犯罪所用之物，雖未經
    扣案，然尚不能證明業已滅失，爰併依刑法第三十八條第一項第二款，諭知沒收
    。另明被告用資放火之汽油業已用罄，復查無其他剩餘供放火之用之汽油，自
    無庸另為沒收之宣告。認事用法均無不合，量刑亦無不當。被告上訴意旨仍執陳
    詞，矢口否認有放火之行為及否認有殺人之犯意，指摘原判決不當，為無理由，
    應予駁回。
五、據上論斷，應依刑事訴訟法第三百六十八條，判決如主文。
本案經檢察官鄭龍照到庭執行職務。
中      華      民      國    八十九    年      一      月    二十五    日
                              臺灣高等法院刑事第十庭
                                  審判長法  官  蔡  長  溪
                                        法  官  溫  耀  源
                                        法  官  楊  貴  志
右正本證明與原本無異。
如不服本判決應於收受送達後十日內向本院提出上訴書狀，其未敘述上訴之理由者並
得於提起上訴後十日內向本院補提理由書（均須按他造當事人之人數附繕本）。
                                        書記官  沈  秀  容
中     華     民     國    八十九   年       一       月      二十七    日
附錄本件論罪科刑法條全文：
刑法第一百七十五條第一項
放火燒燬前二條以外之他人所有物，至生公共危險者，處一年以上、七年以下有期徒
刑。
刑法第二百七十一條第二項、第一項
前項之未遂犯罰之。
殺人者，處死刑、無期徒刑或十年以上有徒刑。


司法院資訊處製作；財團法人民間司法改革基金會備份。
